臺中高等行政法院裁定　　　　　　　　　　　　　　　　九十一年度訴字第八一號
　　原　　　告　甲○○
　　訴訟代理人　涂芳田律師
　　被　　　告　臺中縣政府
　　代　表　人　乙○○
右當事人間因有關核發證明事務事件，原告不服內政部中華民國九十年十二月四日台
（九十）內訴字第九○○八○一九號訴願決定，提起行政訴訟，本院裁定如左：
    主　文
原告之訴駁回。
訴訟費用由原告負擔。
    理　由
一、按行政訴訟法第四條第一項規定：人民因中央或地方機關之違法行政處分，認為
    損害其權利或法律上之利益，經依訴願法提起訴願而不服其決定者，得向高等行
    政法院提起撤銷訴訟。而此所謂行政處分，依訴願法第三條第一項規定係指中央
    或地方機關就公法上具體事件所為之決定或其他公權力措施而對外直接發生法律
    效果之單方行政行為而言。又「提起訴願，以有行政處分之存在為前提要件。所
    謂行政處分，乃行政主體就具體事件所為之發生法律上效果之單方的行政行為。
    至行政官署所為單純的事實之敘述或理由之說明，既不因該項敘述或說明而生法
    律效果，自非行政處分，人民對之，即不得提起訴願。」（改制前行政法院四十
    四年判字第十八號判例參照）。次按「按訴願法及行政訴訟法上所謂之處分，係
    指行政官署本於行政權作用，就特定事件，對於人民所為之具體處分而言。鄉鎮
    公所本質上為自治團體之機關，惟於執行國家委任行政之場合，得認其具有官署
    之地位。又祭祀公業之財產為其派下全體所公同共有，係最高法院歷來判例所是
    認。則關於是否屬於『祭祀公業派下之爭執』，自屬關於私權之爭執，應訴經民
    事法院判決，非行政機關所得處理。」「查祭祀公業派下之爭執，不屬行政爭訟
    範圍，被告機關發現錯誤而『將其發給之證明等撤銷』，原告對之如有私法上之
    爭執，仍應對有爭執之人，依民事訴訟程序，訴由普通司法機關處理，不得依行
    政爭訟方法提起訴願及行政訴訟。」「祭祀公業組織、慣例及管理並未明白訂處
    分土地之辦法，又『系統表』係由行政機關依一定程序公告確定後所核發，派下
    人對之縱有爭執，亦應循民事訴訟程序解決，在未經法院判決推翻以前，尚非當
    然無效。」「行政機關核發之『祭祀公業派下全員系統證明』，乃係為清理祭祀
    公業土地所為之行政措施，並不發生私法上實體之法律效果，倘原告等對於行政
    機關核下之祭祀公業派下全員系統證明之內容有所爭執，非不得依循民事途徑尋
    求解決。」「原告以其為祭祀公業派下之身分，檢具推舉書、派下子孫系統表及
    包括原告本人在內所出具之切結書等件，向被告為該祭祀公業之申報，並請被告
    准予公告後，發給『祭祀公業派下員名冊及財產清冊』。惟按是否屬於祭祀公業
    派下之爭執既屬私權之爭執，自非被告之行政系統所得逕自認定。」改制前行政
    法院分別著有四十八年判字第九號判例、六十九年裁字第二三四號裁定、七十八
    年判字第一○四五號判決、八十二年判字第五一六號判決及八十二年裁字第一四
    二三號裁定可資參照。
二、本件原告因有關核發證明事務事件，具狀提起行政訴訟，請求判決：（一）訴願
    決定及原處分均撤銷。（二）台中縣政府應將台中縣新社鄉公所七三年四月九日
    中縣新鄉民字第三○六三號及三○六四號函核發之祭祀公業陳承發、陳新發派下
    名冊、系統表、財產清冊證明書撤銷。其陳述略稱：緣訴外人陳水和於七十三年
    間向台中縣新社鄉公所申報祭祀公業陳新發、陳承發之派下員名冊、戶籍謄本、
    系統表、沿革書及財產清冊。依申報之沿革書載明，系爭祭祀公業係由陳樹井於
    清朝清統年間所設立，陳樹井既為祭祀公業之設立人，揆諸前司法行政部印行之
    台灣民事習慣調查報告所載，祭祀公業設立人之子孫為祭祀公業之派下，準此，
    則設立人陳樹井之男系子孫皆應為派下員。惟新社鄉公所在審查該申報案時，未
    依內政部七十年頒布之「祭祀公業土地清理要點」相關規定辦理，即以前述函發
    給祭祀公業派下員名冊、系統表、財產清冊證明書。又依該祭祀公業土地清理要
    點第二點至第八點規定，被告機關為其主管機關，因新社鄉公所核發系爭祭祀公
    業派下員名冊、系統表、財產清冊等證明書具有明顯重大之瑕疵，經原告多次請
    求被告機關撤銷前開證明書，均遭被告機關以九十年八月十七日九十府民宗字第
    二三○一○二號及九十年八月二十九日九十府民宗字第二四二九三五號（即系爭
    原告所指行政處分）推諉。被告機關消極之不作為，符合訴願法第二條第一項規
    定，然訴願決定竟以被告機關前開之消極不作為非屬行政處分，駁回原告訴願，
    而原告為陳樹井長子陳慶星之次子，同為祭祀公業陳新發、陳承發之派下員，為
    此提起本件之訴等語。經核原告九十年六月十八日申請書暨其後於九十年七月十
    日、九十年八月十四日、九十年八月二十七日向被告機關提出之異議書（以上均
    附於訴願卷）以及提起本訴訟意旨，均係就系爭祭祀公業派下所為之爭執，非行
    政機關所得認定、處理，揆諸首揭說明，即不得提起行政爭訟。另依被告機關九
    十年八月十七日九十府民宗字第二三○一○二號函復原告九十年八月十四日異議
    書主旨記載：「有關台端異議新社鄉祭祀公業『陳承發』、『陳新發』核發派下
    員證明書乙案，查祭祀公業業務本府已於七十年七月二十三日府民行字第一一三
    六八七號函自七十年八月一日起授權各鄉鎮市公所辦理。經查該公業前經新社鄉
    公所七十三年四月九日新鄉民字第三○六三號函核發派下全員證明書在案。本案
    請台端逕向新社鄉公所辦理。」及九十年八月二十九日九十府民宗字第二四二九
    三五號（即系爭函）函復原告九十年八月二十七日異議書主旨記載：「有關台端
    異議新社鄉祭祀公業『陳承發』、『陳新發』派下員申報乙案，本案仍請依本府
    九十年八月十七日九十府民宗字第二三○一○二號函規定辦理，請查照。」等語
    ，亦僅將祭祀公業業務已授權新社鄉公所辦理之事實告知原告，並請原告向新社
    鄉公所辦理，該函並非對原告之異議有所准駁，自非訴願法上之行政處分；又祭
    祀公業業務既經被告機關授權新社鄉公所辦理，則被告機關以系爭函文復請原告
    異議新社鄉公所核發系爭祭祀公業派下員證明逕向經被告授權辦理該項業務之新
    社鄉公所辦理，也與訴願法第二條第一項規定之「應作為而不作為」（即消極不
    作為）之情形不同，原告據此主張，核無可採。訴願決定以上開函非屬行政處分
    ，不予受理，即無不合。原告提起行政訴訟，請求如前所述（一）、（二）聲明
    之判決，揆諸首揭說明，顯非合法，應予駁回。
三、依行政訴訟法第一百零七條第一項第十款、第一百零四條、民事訴訟法第九十五
    條、第七十八條，裁定如主文。
中　　華　　民　　國　　九十一　　　年　　　七　　　　月　　　十八　　　日
                 臺 中 高 等 行 政 法 院   第 一 庭
                                審 判 長 法     官　簡  朝  振
                                         法     官　許  金  釵
                                         法     官　胡  國  棟
右正本證明與原本無異。
如不服本裁定，應於裁定送達後十日內以書狀敘明理由，經本院向最高行政法院提起
抗告（須依對造人數附具繕本）；並應預繳送達用雙掛號郵票拾份（每份三十四元）
。
中　　華　　民　　國　　九十一　　　年　　　七　　　　月　　　十八　　　日
　　　　　　　　　　　　　　　　　　　　法院書記官　蔡騰德
